【裁判字號】    98,上訴,1563
【裁判日期】    981111
【裁判案由】    違反槍砲彈藥刀械管制條例等
【裁判全文】
臺灣高等法院刑事判決                98年度上訴字第1563號
上  訴  人
即  被  告  甲○○
選任辯護人  鄭成東律師
上列上訴人因違反槍砲彈藥刀械管制條例等案件，不服臺灣桃園
地方法院97年度訴字第410 號，中華民國97年12月18日第一審判
決（起訴案號：臺灣桃園地方法院檢察署96年度偵字第27588 號
），提起上訴，本院判決如下：
    主  文
原判決撤銷。
甲○○無罪。
    理  由
壹、程序方面（證據能力部分）：
一、本件辯護人為被告辯護稱：扣案之槍彈係陷害教唆下取得，
    ，且對公共利益之維護並無意義，無證據能力。另被告之警
    詢供述是被誘導、刑求，其自白不具任意性，證人蕭永林、
    丙○○之警詢供述無證據能力（本院卷第86頁反面參照）。
    經查：
  (一)被告之自白，須非出於強暴、脅迫、利誘、詐欺、疲勞訊問
    、違法羈押或其他不正之方法，且與事實相符者，始得採為
    認定被告犯罪事實之證據。此項證據能力之限制，係以被告
    之自白必須出於其自由意志之發動，用以確保自白之真實性
    ，故對被告施以前揭不正之方法者，不以負責訊問或製作該
    自白筆錄之公務員為限，其他第三人亦包括在內，且【不以
    當場施用】此等不正之方法為必要，縱係由第三人於訊問前
    為之，倘使被告精神上、身體上受恐懼、壓迫之狀態延續至
    應訊時，致不能為任意性之陳述者，該自白仍屬非任意性之
    自白，依法不得採為判斷事實之根據，方符憲法所揭示「實
    質正當法律程序」之意旨（最高法院96年度台上字第1783號
    、97年度台上字第514 號裁判意旨參照）。查被告甲○○於
    民國（下同）96年11月16日偵訊時供稱：我被帶回警局，警
    員告訴我如果配合的話，可以幫我把筆錄寫好一點，晚上開
    完庭就可以回去，警員告訴我案情越單純越好，所以要我們
    講是在網路上買的（偵字第27588 號卷第54至55頁參照）。
    嗣其在同年月19日在警局督察室製作的警詢筆錄時亦供稱：
    拉我進包廂的那位男子拿警察證件給我看，接著說把東西交
    出來，我問說是什麼東西，他就一巴掌打過來，後來我就站
    起來，他又說，你想反抗嗎？後來另位男子，跟打我巴掌的
    那位警察，把我壓在包廂座位上，接著打我的那位警察又打
    我一巴掌，後來他就說，如果東西被我搜出來，我就該死…
    接著他伸手到垃圾桶內拿出一把被塑膠袋包著的手槍，問說
    這是誰的，我與丙○○回答說不是我們的，接著那位警察一
    巴掌又打過來（偵字第27588 號卷第63頁參照）。所供核與
    證人丙○○於偵訊時所證：我們有跟警察說是誰帶槍，但警
    察不相信，一直說是我們2 人的，（問：如何編出槍是在網
    路上買的？）警察叫甲○○這樣講的，警察進來後只有我 1
    人，警察就先打我，後來甲○○進來也被打云云（偵字第27
    588號卷第95頁參照），及其在本院審理時證稱：在KTV為警
    查獲時，警察有打被告甲○○2次等語（本院卷審理筆錄第4
    頁參照）相符。由以上被告及證人丙○○之證述可知，警員
    應有對被告甲○○刑求。雖證人即承辦警員陳昭慶於原審審
    理時證稱：未有刑求被告之事（原審卷二第12頁、14頁參照
    ）。另證人即承辦警員葉程山雖亦證稱：未看到被告被打的
    情形（原審卷二第23頁、24頁參照），惟其已證稱：我沒有
    看到，因為那時候我的同事都在包廂裡面（原審卷二第23頁
    、24頁參照），其既與陳昭慶不在同一場合，因此所證未看
    到被告被打，不足以證明被告甲○○未被求刑。且在調查被
    告之自白是否具有任意性時，不得僅以承辦警員之作證稱未
    對被告刑求、利誘等，即認被告之自白具有任意性，因無法
    期待承辦警員於作證時表示有對被告刑求、利誘等不正方法
    （最高法院96年度台上字第4159號裁判意旨參照）。而檢察
    官並未進一步舉證證明被告甲○○之警詢自白係出於自由意
    志，被告甲○○於為警查獲時，於訊問前，既曾遭警員刑求
    ，其自白供述不能採為認定被告犯罪事實之證據，應無證據
    能力。
  (二)按被告以外之人於審判外之言詞或書面陳述，除法律有規定
    者外，不得作為證據；被告以外之人於檢察事務官、司法警
    察官或司法警察調查中所為之陳述，與審判中不符時，其先
    前之陳述具有較可信之特別情況，且為證明犯罪事實存否所
    必要者，得為證據，刑事訴訟法第159條第1項、第159條之2
    分別定有明文。至於是否具有上述可信之特別情況，應就陳
    述時所附隨之「外部情況」，亦即陳述者製作筆錄當時之身
    心狀況，以及筆錄製作之原因、過程、功能等外在客觀環境
    因素詳加觀察，始得據以判斷。證人蕭永林於本案並無警詢
    筆錄，辯護人稱其警詢供述無證據能力云云，應有誤會。至
    證人丙○○於96年11月1日之警詢供述（偵字第27588號卷第
    16至19頁參照），與其在本院證述之情節有所不符（本院卷
    審理筆錄參照），而丙○○前揭於警詢之陳述，乃係因案面
    對調查之情境所為，無法排除主觀上不實陳述之可能，亦無
    任何較為可信之特別情況，依刑事訴訟法第159條第1項規定
    ，應不具證據能力，不得作為認定本案被告甲○○犯罪之證
    據。
  (三)刑事偵查技術上所謂之「釣魚」，係指對於原已犯罪或具有
    犯罪故意之人，以設計引誘之方式，迎合其要求，使其暴露
    犯罪事證，再加以逮捕或偵辦者而言。而所謂「陷害教唆」
    ，則係指行為人原不具犯罪之故意，純因司法警察之設計教
    唆，始萌生犯意，進而實施犯罪構成要件之行為而言。前者
    純屬偵查犯罪技巧之範疇，並未違反憲法對於基本人權之保
    障，且於公共利益之維護有其必要性，故依「釣魚」方式所
    蒐集之證據資料，原則上非無證據能力。而後者因係以引誘
    或教唆犯罪之不正當手段，使原無犯罪故意之人，因而萌生
    犯意實施犯罪行為，再進而蒐集其犯罪之證據加以逮捕偵辦
    ；其手段顯然違反憲法對於基本人權之保障，且已逾越偵查
    犯罪之必要程度，對於公共利益之維護並無意義，因此所取
    得之證據資料，應不具有證據能力（最高法院96年度台上字
    第6434號、97年度台上字第1786號判決意旨參照）。
  (1)本件槍砲案之緣由係因桃園縣警察局中壢分局警員陳昭慶需
    要業績，在案發前幾天問其線民即同案被告蕭永林，其友人
    有無槍、彈（偵字第9156號卷第3、4、19頁參照）。蕭永林
    因貪圖檢舉獎金，且曾以甲○○名義去酒店消費未付款，遭
    甲○○押去酒店給酒店的人打之怨隙（偵字第9156號卷第 3
    頁參照）。於是騙被告甲○○稱：我老闆要買槍，嗣並依警
    員之指示，將被告甲○○約到「凱悅KTV」 內交易，以上業
    據蕭永林供述在卷（偵字第9156號卷第14、21頁參照）。
  (2)證人丙○○於本院審理時證稱：96年10月31日案發當天，被
    告甲○○向我借車，甲○○和我一同出去找槍，甲○○可能
    有問過他的朋友有無槍枝，因為沒有問到，所以問我，是由
    我打電話給乙○○，詢問其有無槍枝（本院卷審理筆錄第 5
    頁參照）。另證人乙○○於本院審理時證稱：96年10月31日
    甲○○、丙○○有開車到我中壢住處，他們到了以後，第一
    次是丙○○過來拿，他沒有跟我說是誰要買槍，只說他朋友
    要用到槍，我交一把具瑞塔的道具槍（假槍）給他看，第二
    次，他說他的朋友確定要買這把槍，也沒說是誰，我就請我
    的朋友阿明，把槍、彈拿到車上給他（本院卷審理筆錄第 7
    頁參照）。由以上證人丙○○、乙○○之證詞可知，被告甲○○【本身並無槍枝】，因同案被告蕭永林騙被告甲○○，
    稱其老闆要買槍，被告甲○○才詢問友人是否有槍枝，但因
    找不到，乃詢問證人丙○○，丙○○於是打電話給乙○○，
    詢問有無槍枝，並於案發當天先看同款式的假槍，認為可以
    ，於是由證人乙○○請其友人阿明將槍、彈拿到車上給丙○○。嗣丙○○、甲○○取得槍枝後，即依蕭永林指示，將買
    到的槍、彈帶到「凱悅KTV」內交易。
  (3)被告甲○○前雖有其他竊盜、毒品的前案紀錄，但並無違反
    槍砲彈藥刀械管制條例的前案紀錄，有本院被告前案紀錄表
    在卷可稽，且並無擁有槍、彈。可見證人陳昭慶於原審時證
    稱：接到蕭永林線報是在查獲前的2、3天，他說有兩個人【
    持有槍械】要賣，我請他把那兩個人騙到KTV 裡，佯裝說有
    買家跟他買（原審卷二第9 頁參照）。所證明顯與上開丙○○、乙○○所證不符。另依同案被告蕭永林於偵訊時證稱：
    「檢察官我老實告訴你，其實是1 位中壢分局的員警需要業
    績，問我有沒有人有槍，我才問甲○○」（偵字第9156號卷
    第3、4頁參照）。可見本件係蕭永林主動詢問甲○○有無槍
    、彈，並非甲○○主動向蕭永林表示有槍、彈要販賣，足見
    被告甲○○原無販賣槍、彈之犯意。因桃園縣警察局中壢分
    局警員陳昭慶【需要業績】，於在透過其線民即同案被告蕭
    永林詢問有沒有人有槍，蕭永林於是騙被告甲○○稱其老闆
    要買槍，被告甲○○因蕭永林之詢問，方生尋找槍枝意思，
    進而實施犯罪構成要件之行為，嗣蕭永林依警員指示，蒐集
    被告甲○○犯罪之證據，將被告甲○○約到「凱悅KTV」 內
    交易，然後由警員加以逮捕。由以上敘述可知，本件純因司
    法警察陳昭慶及其線民蕭永林之設計教唆，引誘、教唆犯罪
    之不正當手段，使原無犯罪故意之被告甲○○，因而萌生犯
    意，實施犯罪行為，再進而偵辦，其手段顯然違反憲法對於
    基本人權之保障，且已逾越偵查犯罪之必要程度，對於公共
    利益之維護並無意義，參諸上開說明，因此所取得之證據資
    料，即扣案之槍、彈，應不具有證據能力。
  (四)除上述外，被告、辯護人及檢察官對卷內之證據均同意有證
    據能力。本院審酌此部分供述證據，被告以外之人於審判外
    陳述作成時之情況，並無不能自由陳述之情形，亦未見有何
    違法取證或其他瑕疵，且與待證事實具有關聯性，認為以之
    作為證據應屬適當，自均有證據能力。至於卷內之文書證據
    （內政部警政署刑事警察局96年11月23刑鑑字第0960169195
    號鑑定書除外，此部分詳後述），並無證據證明係公務員違
    背法定程序所取得，檢察官、被告及辯護人於本院均未主張
    排除該文書證據之證據能力，且迄本院言詞辯論終結前均未
    表示異議，本院審酌該文書證據並非公務員違背法定程序所
    取得，亦無顯有不可信之情況，依刑事訴訟法第158條之4反
    面解釋及第159條之4之規定，認均有證據能力。
貳、實體方面：
一、公訴意旨略以：
  (一)被告甲○○與蕭永林（業據原審判決無罪）係朋友，2 人均
    明知可發射金屬、子彈之具有殺傷力槍枝及子彈，為槍砲彈
    藥刀械管制條例所列管之槍、彈，非經中央主管機關許可，
    不得持有。甲○○竟於96年10月31日前之某日，在不詳地點
    ，取得仿BERETTA廠M84型半自動手槍換裝土造金屬槍機及槍
    管之具有殺傷力改造手槍及非制式子彈6 顆（部分具殺傷力
    ），未經許可而持有之。蕭永林得知甲○○持有上開槍、彈
    ，因生嫌隙且為賺取檢舉獎金，將上開訊息告知桃園縣政府
    警察局中壢分局偵查隊警員陳昭慶。蕭永林遂於96年10月31
    日前之某日，配合陳昭慶誘捕甲○○，向甲○○謊稱有人欲
    購買槍枝。同月31日下午某時，甲○○攜帶上開槍、彈，協
    同丙○○（原為檢察官不起訴處分；後經起訴），駕車前往
    桃園縣新屋鄉與蕭永林會合後，一同轉往桃園縣中壢市○○
    路136號凱悅KTV，欲與槍枝購買者見面。到達凱悅KTV 停車
    場時，甲○○指示蕭永林將上開槍、彈自所搭乘之自小客車
    後坐椅背後方取出，由蕭永林置於隨身之背包內，非法持有
    槍、彈。蕭永林與甲○○、丙○○進入凱悅KTV 包箱內後，
    蕭永林即將槍、彈取出置放包廂內之垃圾桶內，隨即謊稱邀
    集之女性友人已抵達樓下，藉口離開包廂脫身，並通知已在
    凱悅KTV 附近等候之陳昭慶等人進入包廂取締。甲○○因另
    行前往凱悅KTV 停車場之自用小客車內取手機，亦離去包廂
    僅留下丙○○。陳昭慶接獲蕭永林通知後，即由桃園縣政府
    警察局中壢分局偵查隊小隊長葉程山、偵查佐劉洪義、陳俊
    福等人，進入KTV 包廂內搜查。甲○○返回現場時，亦遭警
    員帶入包廂內盤問槍枝所在，旋由陳昭慶在包廂之垃圾桶內
    扣得上開槍、彈。
  (二)甲○○因不滿遭蕭永林出賣，96年11月1 日在移送過程中，
    向丙○○表示日後傳訊欲誣指槍枝持有人為蕭永林，並央求
    丙○○配合。嗣於96年11月16日、11月19日、97年4 月22日
    ，臺灣桃園地方法院檢察署提訊另案羈押之甲○○時，甲○○基於意圖使他人受刑事處分，接續向檢察官供稱扣案之槍
    枝、子彈為蕭永林所有，誣指蕭永林犯罪。另於96年11月19
    日，在桃園縣政府警察局警員詢問時，誣告槍、彈為蕭永林
    所有。後於97年4月9日，蕭永林為內政部警政署刑事警察局
    會同桃園縣政府警察局楊梅分局，持拘票拘提到案，循線查
    悉上情。
  (三)因認被告甲○○涉犯槍砲彈藥刀械管制條例第8條第4項、第
    12條第4項之持有具殺傷力之槍枝及子彈罪嫌及刑法第169條
    第1項之誣告罪嫌。
二、按犯罪事實應依證據認定之，無證據不得認定犯罪事實；不
    能證明被告犯罪者，應諭知無罪之判決，刑事訴訟法第 154
    條第2項及第301條第1 項分別定有明文。次按認定不利於被
    告之事實，須依積極證據，苟積極證據不足為不利被告事實
    之認定時，即應為有利被告之認定，更不必有何有利之證據
    ；又事實之認定，應憑證據，如未能發現相當證據，或證據
    不足以證明，自不能以推測或擬制之方法，以為裁判基礎；
    被告否認犯罪事實所持之辯解，縱屬不能成立，仍非有積極
    證據足以證明其犯罪行為，不能遽為有罪之認定。刑事訴訟
    法上所謂認定犯罪事實之積極證據，係指適合於被告犯罪事
    實認定之積極證據而言，雖不以直接證據為限，間接證據亦
    包括在內；然而無論直接或間接證據，其為訴訟上之證明，
    須於通常一般之人均不致有所懷疑，而得確信其為真實之程
    度者，始得據為有罪之認定，倘其證明尚未達到此一程度，
    而有合理懷疑存在時，致使無從形成有罪之確信，根據「罪
    證有疑，利於被告」之證據法則，即不得遽為不利被告之認
    定（最高法院30年上字第816 號、29年上字第3105號、30年
    上字第1831號、40年台上字第86號及76年度台上字第4986號
    判例意旨參照）。
三、公訴人認被告甲○○涉犯上開罪嫌，無非以被告甲○○、蕭
    永林、丙○○之供述、證人卓吉洋、陳昭慶之證言、扣案之
    槍枝、子彈及內政部警政署刑事警察局96年11月23刑鑑字第
    0960169195號鑑定書等為其論據。
四、訊據被告甲○○堅決否認有何違反槍砲彈藥刀械管制條例第
    8條第4項、第12條第4 項之持有具殺傷力之槍、彈罪嫌及刑
    法第169條第1項之誣告罪嫌。辯稱：槍、彈不是我的，也沒
    有碰到槍，本件是遭蕭永林陷害，另外也沒有要誣告蕭永林
    的意思，我很生氣才說槍、彈是蕭永林的等語。選任辯護人
    為被告辯護稱：被告是被設計陷害，無持有槍枝、子彈之犯
    意。誣告部分，因蕭永林栽槍給被告，被告很生氣，才會在
    警局詢問時說是蕭永林的，偵訊時檢察官訊問被告在警詢所
    言是否實在，被告稱實在，檢察官有誘導之嫌等語。
五、經查：
  (一)有關非法持有槍彈部分：
    按實施刑事訴訟程序之公務員違法取得證據後，進一步衍生
    取得之證據，縱與先前之違法取證具有如毒樹、毒果之因果
    關聯性，然該進一步採證之程序，苟屬合法，且與先前違法
    取證係個別獨立之偵查行為，我國刑事訴訟法並無排除其作
    為證據之明文；必先前違法之取證，與嗣後之合法取得證據
    行為，二者前後密切結合致均可視為衍生證據取得程序之一
    部，該衍生證據之取得因而存在違法事由，始得依其違法之
    具體情況，分別適用刑事訴訟法證據排除之相關規定，認無
    證據能力（最高法院97年度台上字第245 號判決意旨參照）
    。如上所述，本件扣案之槍、彈，純因司法警察陳昭慶及其
    線民蕭永林之設計教唆，引誘犯罪之不正當手段，使原無犯
    罪故意之被告甲○○，因而萌生犯意，實施犯罪行為，再進
    而偵辦，其手段顯然違反憲法對於基本人權之保障，且已逾
    越偵查犯罪之必要程度，對於公共利益之維護並無意義，該
    扣案之槍、彈，不具證據能力。因此該槍、彈即令經內政部
    警政署刑事警察局鑑定結果，認該手槍係由仿BERETTA廠M84
    型半自動手槍製造之槍枝，換裝土造金屬槍機及槍管而成之
    改造手槍，擊發功能正常，可供擊發適用子彈使用，認具殺
    傷力；子彈6顆，均係由金屬彈殼組合直徑8.9公釐（誤差值
    在正、負0.5 公釐間）金屬彈頭而成之非制式子彈，以試射
    法鑑定後，其中5顆可擊發而具殺傷力，另1顆因無法擊發而
    不具殺傷力，有該局96年11月23日刑鑑字第0960169195號槍
    彈鑑定書在卷可稽。惟因扣案槍、彈先前之違法取證，與嗣
    後合法取得之槍彈鑑定書，二者前後密切結合致均可視為衍
    生證據取得程序之一部，該衍生證據之取得因而存在違法事
    由，因此亦無法據以認定被告甲○○非法持有具有殺傷力的
    槍、彈罪。另同案被告蕭永林雖證述扣案之槍枝、子彈為甲○○所有、證人卓吉洋證述96年10月31日在蕭永林住處，見
    到2 名男子（一高一矮），言談間論及要賣槍，蕭永林並稱
    槍枝在身高較高者之背包內暨證人丙○○、陳昭慶之證詞，
    因扣案之槍、彈既經認定無據能力，因此上開證人所證均失
    所附麗，不足以認定被告甲○○非法持有槍、彈。
  (二)有關誣告部分：
  (1)按刑法第169條第1項之誣告罪，以使人受刑事或懲戒處分之
    意思向該管公務員誣告為要件，若因公務員之推問而為不利
    他人之陳述，縱其陳述涉於虛偽，既無申告他人使其受刑事
    或懲戒處分之意思，即與誣告之要件不符（最高法院53年台
    上字第574號判例參照）。
  (2)被告甲○○雖先後於96年11月16日、11月19日及97年4 月22
    日檢察官偵查中，向檢察官供稱本案槍彈為蕭永林所有，而
    誣指蕭永林犯罪（偵字第27588號卷第54、75、157頁參照）
    。惟此係被告經檢察官提訊時，被動應檢察官之推問所為對
    蕭永林不利之陳述，而非被告甲○○主動積極向檢警申告。
    依上揭說明，此部分供述雖屬虛偽，惟既非主動向該管公務
    員誣告，自與誣告罪之要件不合，而不成立誣告罪。
  (三)綜上所述，被告並無非法持有槍彈及誣告之犯行，被告所辯
    應堪採信。此外，復查無其他積極證據足以證明被告有公訴
    人所指之犯行，既不能證明被告犯罪，自應為被告甲○○無
    罪之諭知。
六、原審另以：被告甲○○嗣因得知係遭蕭永林出賣，心生不滿
    ，遂起意日後經檢警訊問時欲誣指槍彈所有人係蕭永林。96
    年11月19日甲○○在桃園縣政府警察局督察室第三辦公室接
    受警方詢問時，先被動供稱：「... 接著他（打我巴掌那位
    警察）就把511 號包廂內的垃圾桶拿到桌上，伸手到垃圾桶
    內拿出一把被塑膠袋包著的手槍，問說：這是誰的？... 然
    後我告訴那位警察，槍是綽號『小永』蕭永林的，... 槍真
    的是他的。」等語，復被動供稱：「當天傍晚6 點多，我接
    到蕭永林打給我的電話，說約了兩位女生朋友要介紹給我認
    識，我就打電話給我朋友丙○○叫他開車到我家載我，接著
    就到新屋蕭永林他家接蕭永林，...再開往『凱悅KTV』的途
    中，蕭永林從他的黑色側背包內拿出一把改造手槍，他把該
    把改造手槍交給我，要我看該把手槍是黏到東西還是掉漆，
    看完後我說是黏到東西就把槍交還給蕭永林。」等語，而指
    稱槍彈係蕭永林所有，未據實陳述該槍彈之來源係「乙○○
    」。之後甲○○於當日在台灣桃園地方法院檢察署檢察官偵
    查中，以證人身分供前具結，而經檢察官訊及上開於桃園縣
    政府警察局督察室製作筆錄時，就該槍彈究屬何人所有此一
    於案情有重要關係之事項所言是否實在時，仍故意虛偽隱匿
    槍彈來源係「乙○○」此一事實，更接續虛偽證稱上開指稱
    蕭永林係槍彈所有人之筆錄內容係屬實在，及證稱：「我有
    把槍給丙○○看，之後把槍還給蕭永林」等語，即意謂蕭永
    林係該槍彈所有人之旨。並變更檢察官起訴法條，認被告此
    部分構成偽證，並予以論罪科刑。惟查：
  (1)按刑法第168 條之偽證罪，係以證人、鑑定人、通譯於執行
    審判職務之公署審判時或於檢察官偵查時，於案情有重要關
    係之事項，供前或供後具結，而為虛偽之陳述為構成要件；
    所謂於案情有重要關係之事項，係指該事項之有無，足以影
    響於裁判之結果，有使裁判陷於錯誤之危險者而言。另刑事
    訴訟法第181 條規定：「證人恐因陳述致自己或與其有前條
    第一項關係之人受刑事追訴或處罰者，得拒絕證言」。此項
    規定旨在免除證人陷於抉擇控訴自己或與其有一定身分關係
    之人犯罪，或因陳述不實而受偽證之處罰，或不陳述而受罰
    鍰處罰等困境。證人此項拒絕證言權與被告之緘默權同屬不
    自證己罪之特權，為確保證人此項權利，民事訴訟法第 307
    條第2項及刑事訴訟法第186條第2 項均規定法官或檢察官有
    告知證人得拒絕證言之義務；如法官或檢察官未踐行此項告
    知義務，而逕行告以具結之義務及偽證之處罰，並命朗讀結
    文後具結，將使證人陷於前述抉擇困境，無異侵奪證人此項
    拒絕證言權，有違證人不自證己罪之原則。該證人於此情況
    下所為之具結程序即有瑕疵，為貫徹上述保障證人權益規定
    之旨意，自應認其具結不生合法之效力，縱其陳述不實，亦
    不能遽依偽證罪責論擬（最高法院96年度台上字第7239號、
    97年度台上字第265號判決意旨參照）。另刑法第168條偽證
    罪之所謂「證人」係指【就他人訴訟案件】而言。
  (2)本件槍砲彈藥刀械管制條例之當事人，依檢方之偵查卷宗，
    僅列被告甲○○、丙○○、蕭永林 3人，若連他字案，亦僅
    增加被告陳昭慶1 人，並無【被告乙○○之訴訟案件】。因
    此，即令被告甲○○於檢察官偵訊時指稱槍彈係蕭永林所有
    ，未據實陳述該槍彈之來源係「乙○○」，因並無被告乙○○之訴訟案件，自不會造成偵查結果陷於錯誤之危險。況本
    件檢察官係以槍砲彈藥刀藥管制條例第8條第4項、第12條第
    4項之罪名同時起訴被告甲○○、蕭永林2人。換言之，蕭永
    林亦涉嫌槍砲彈藥刀藥管制條例之非法持有槍彈罪被起訴，
    至於是否供出槍彈之來源，此係供出上手之問題，但尚不得
    以所供上手係錯誤即認其涉犯偽證。矧蕭永林於原審時供稱
    ：槍是丙○○的，因為槍是丙○○拿出來的，我們3 人開車
    一起到中壢的某個地方，…這個時候丙○○有下車，再上車
    時就看到他手上拿本案的槍、彈（原審卷一第63頁參照）。
    該槍、彈既非被告甲○○拿上車，且證人乙○○於本院審理
    時到庭證稱：該槍亦非我所有，是我的一位朋友交給他們，
    案發前不認識被告甲○○（本院卷審理筆錄第6 頁參照），
    因此該槍、彈之真正來源亦非「乙○○」，依乙○○之證詞
    ，其只是中間經手之人，因此自無所謂【未據實陳述該槍彈
    之來源係「乙○○」】。
  (3)且刑事訴訟法第180 條規定：證人有下列情形之一（即身分
    關係）者，得拒絕證言：、現為或曾為被告或自訴人之配
    偶、直系血親、三親等內之旁系血親、二親等內之姻親或家
    長、家屬者。、與被告或自訴人訂有婚約者。、現為或
    曾為被告或自訴人之法定代理人或現由或曾由被告或自訴人
    為其法定代理人者。對於共同被告或自訴人中一人或數人有
    前項關係，而就僅關於他共同被告或他共同自訴人之事項為
    證人者，不得拒絕證言。同法第181 條規定：證人恐因陳述
    致自己或與其有前條第1 項關係之人受刑事追訴或處罰者，
    得拒絕證言。即所謂因身分或利害關係得拒絕證言。而本件
    扣案之槍、彈為誰所有或持有，與被告甲○○有切身利害關
    係，檢察官於請被告甲○○就被告蕭永林是否涉犯槍砲彈藥
    刀械管制條例案件事項作證時，自應告知被告刑事訴訟法第
    181 條規定之證人恐因陳述致自己受刑事追訴或處罰者，得
    拒絕證言。而非檢察官於年11月19日偵查時所告知的：「【
    因身分關係】，得拒絕證言」（偵字第27588 號卷第74頁參
    照）。檢察官上開告知錯誤，等同未告知證人得拒絕證言之
    義務。檢察官既未踐行此項告知義務，而逕行告以具結之義
    務及偽證之處罰，並命朗讀結文後具結，將使證人陷於前述
    抉擇困境，無異侵奪證人之拒絕證言權，有違證人不自證己
    罪原則。依上揭說明，證人即被告甲○○於此情況下所為之
    具結程序即有瑕疵，為貫徹保障證人權益規定之意旨，自應
    認其具結不生合法之效力，縱其陳述不實，亦不能遽依刑法
    第168 條偽證罪相繩，原審之認定尚有誤會，併此敘明。
七、原審未予詳查，僅以警方扣獲具殺傷力之槍、彈暨被告在偵
    查中具結而為不實供述，即遽認被告有非法持有槍、彈及變
    更法條論被告以偽造罪，未詳予就被告所辯係陷害教唆及被
    告於偵查中之具結程序是否完備，遽為被告有罪認定並予科
    刑，容有未洽。被告上訴就此指摘原判決不當，為有理由，
    應由本院將原判決撤銷，並依法諭知被告無罪。
據上論斷，應依刑事訴訟法第369條第1項前段、第364條、第301
條第1項前段，判決如主文。
本案經檢察官周誠南到庭執行職務。
中    華    民    國    98    年    11    月    11    日
                  刑事第三庭審判長法  官   陳博志
                                  法  官   陳德民
                                  法  官   劉興浪
以上正本證明與原本無異。
如不服本判決，應於收受送達後十日內向本院提出上訴書狀，其
未敘述上訴之理由者並得於提起上訴後十日內向本院補提理由書
（均須按他造當事人之人數附繕本）「切勿逕送上級法院」。
                                  書記官   顧正榕
中    華    民    國    98    年    11    月    11    日


司法院資訊處製作；財團法人民間司法改革基金會備份。
